最高法院刑事判決　　　　　　　　　　111年度台上字第657號
上　訴　人　林定樺


選任辯護人　陳柏中律師
上列上訴人因加重詐欺案件，不服臺灣高等法院高雄分院中華民
國110年9月22日第二審判決（110年度金上訴字第116號，起訴案
號：臺灣高雄地方檢察署109年度偵字第15151號），提起上訴，
本院判決如下：
    主  文
上訴駁回。
    理  由
一、按刑事訴訟法第 377條規定：上訴於第三審法院，非以判決
    違背法令為理由，不得為之。是提起第三審上訴，應以原判
    決違背法令為理由，係屬法定要件。如果上訴理由書狀並非
    依據卷內訴訟資料具體指摘原判決不適用何種法則或如何適
    用不當，或所指摘原判決違法情事顯與法律規定得為第三審
    上訴理由之違法情形不相適合時，均應認其上訴為違背法律
    上之程式，予以駁回。本件原判決綜合全案證據資料，本於
    事實審法院之推理作用，認定上訴人林定樺有其事實欄所載
    ，參與楊昆諺（業據臺灣高雄地方法院110年度原金訴字第1
    5 號、110年度原訴字第4號判處罪刑在案）、「張小姐」及
    某不詳姓名成年男子（下合稱楊昆諺等人）所組成，具有持
    續性、牟利性之有結構性詐欺犯罪組織（下稱楊昆諺等人詐
    欺集團），並為三人以上共同對告訴人謝銘洲詐欺取財，且
    提領謝銘洲受騙匯入上訴人所提供之臺灣銀行高雄分行0110
    0821****號帳戶（下稱臺銀高雄分行帳戶）內款項新臺幣（
    下同）45萬元交付與楊昆諺，以掩飾暨隱匿詐騙所得贓款去
    向之犯行，因而撤銷第一審科刑之判決，改判仍論上訴人以
    參與犯罪組織、三人以上共同詐欺取財（下稱加重詐欺取財
    ）及一般洗錢罪，並依想像競合犯關係從一重以加重詐欺取
    財罪處斷，量處有期徒刑1年1月，已詳敘其所憑證據及認定
    之理由，對於上訴人所辯為何不足以採信，亦在理由內詳加
    指駁及說明，俱有卷存證據資料可資覆按，從形式上觀察，
    原判決關於上開部分（至關於理由內說明不另為無罪諭知部
    分已告確定，詳下列項次：四、所述）並無足以影響其判決
    結果之違法情形存在。
二、上訴人上訴意旨略以：伊為改善家庭經濟狀況，在需款急切
    之情況下，誤入楊昆諺等人詐欺集團所設之求職陷阱，且於
    事後察覺異狀而欲退出時，詎遭該犯罪集團某成員恫以將對
    伊家人不利等語，伊礙於中度憂鬱疾患之焦慮情緒，且深恐
    家人會因此遭受傷害，始被迫犯案。伊友人柯苡漩在原審已
    明確證稱：上訴人與詐欺集團以行動電話通訊軟體Line通話
    時有開啟擴音功能，所以伊有聽到對方恐嚇上訴人等語，足
    資證明伊所辯上情非虛。乃原判決徒以柯苡漩所為之上揭證
    詞，與伊自陳在前開通話過程中並未開啟行動電話擴音功能
    一節相左，而不予採信以作有利於伊之認定，殊有違誤。又
    伊一時失慮致遭楊昆諺等人利用犯案，除並未獲得任何利益
    外，亦不知依渠等指示提領伊設於臺銀高雄分行帳戶內款項
    交付與楊昆諺，會造成掩飾暨隱匿該等款項去向不明之結果
    ，故伊主觀上並無參與詐欺犯罪組織、加重詐欺取財及一般
    洗錢之犯意。原審並未調查有無其他足以證明伊有上開犯罪
    故意之確實證據，且罔顧伊係為求職致遭人利用而誤罹刑章
    受害之事實，遽為不利於伊之認定，洵屬可議。此外，伊雖
    不慎誤入本件詐欺犯罪組織，然並非發起、主持、操縱或指
    揮該犯罪組織之人，復未親自向被害人施詐，而僅係依指示
    擔任提領被害人受騙而匯寄贓款之「車手」角色，犯罪情節
    輕微，復係在被迫之不得已情況下犯案，惡性不重，犯情尚
    非無可原宥。惟原判決疏未考量上情，遽未依刑法第59條規
    定對伊酌量減輕其刑，且所量處之刑期過重，亦均不當云云
    。
三、惟證據取捨、事實認定及刑罰裁量，均屬事實審法院之職權
    ，倘其採證認事並未違背證據法則，復已敘明其取捨證據之
    心證理由，且科刑之輕重亦符合規範體系及目的，於裁量權
    之行使無所逾越或濫用，而無明顯違背公平、比例及罪刑相
    當原則者，即不得任意指為違法而執為適法之第三審上訴理
    由。原判決以上訴人就本件檢察官起訴意旨所指謝銘洲於民
    國 109年3月9日上午11時37分許，遭楊昆諺等人施用詐術致
    陷於錯誤，而將45萬元匯入上訴人所提供之臺銀高雄分行帳
    戶，並由上訴人於當（9）日下午3時18分許悉數提領後，旋
    在高雄市鳳山區光復路173 巷內交付與楊昆諺等情均供承不
    諱；且上訴人就其所稱「張小姐」何以對於一般人均可自行
    開立金融帳戶以應日常提匯款項需求之事務，竟願支付月薪
    2萬6,000元之代價以使用上訴人之金融帳戶一節，亦供承：
    伊對於被要求提供其他金融帳戶感覺怪怪的等語，佐以證人
    謝銘洲所指訴之被害情節、楊昆諺陳述於上揭時地向上訴人
    收取現款45萬元之證言，以及卷附匯款申請書（楊麗華代理
    其夫謝銘洲匯款）暨上訴人設於臺銀高雄分行帳戶交易明細
    紀錄等證據資料，認定上訴人確有本件被訴參與犯罪組織、
    加重詐欺取財及一般洗錢之犯行，已詳敘其憑據及理由；對
    於上訴人所為如其前揭上訴意旨所示之辯解，以及柯苡漩在
    原審所為有利於上訴人之證詞，為何分係卸責及迴護之詞而
    均不足以採信，亦依據卷內資料詳予指駁說明；於量刑時復
    敘明其如何以上訴人之責任為基礎，且依刑法第57條各款所
    列事項，審酌本案犯罪一切情狀而科處有期徒刑1年1月之理
    由（見原判決第2頁倒數第3 行至第6頁倒數第5行，以及第8
    頁第9 至22行）。核原判決之採證認事，尚與經驗、論理及
    相關證據法則無違，所為之量刑，復未逾越法律賦予其得自
    由裁量刑罰之界限，亦無明顯違背公平、比例及罪刑相當原
    則之情形。上訴人上訴意旨無視原判決明確之論斷與說明，
    仍執其不為原審所採信之相同陳詞，並就其主觀上有無參與
    犯罪組織、加重詐欺取財及一般洗錢犯意之單純事實，再事
    爭辯，並任意指摘原判決之量刑失當，顯與法律規定得為第
    三審上訴理由之違法情形不相適合，揆諸首揭規定及說明，
    其上訴為違背法律上之程式，應予駁回。
四、110年6月16日修正公布，並於同年月18日生效施行之刑事訴
    訟法第348條第2項規定「對於判決之一部上訴者，其有關係
    之部分，視為亦已上訴。但有關係之部分為無罪、免訴或不
    受理者，不在此限」。而上開但書所稱之「無罪」，尚包括
    下級審判決就有關係部分於理由內說明不另為無罪諭知之情
    形。臺灣高雄地方檢察署110年11月19日雄檢榮冬110偵5239
    字第0000000000號函送該署110年度偵字第5239、14971號詐
    欺案件卷宗，以該案與原判決（論罪科刑並經上訴人上訴部
    分，或於理由內說明不另為無罪諭知而未經上訴人上訴部分
    ）係實質上一罪之同一案件為由，移請本院併案審理云云。
    惟本件上訴人具狀提起上訴而於110年11月8日於繫屬本院之
    第三審上訴意旨，祇就原判決論罪科刑部分指摘為違誤，並
    未就原判決於理由內說明不另為無罪諭知（即上訴人被訴依
    所屬詐欺集團指示提領匯入其中國信託商業銀行三民分行11
    854021****號帳戶內之15萬元交付與楊昆諺等情，並無證據
    顯示上開款項係何人遭詐騙之贓款）之部分有所指摘，而僅
    對於原判決前揭有罪部分上訴。是依前揭規定，原判決上揭
    關於在理由內說明不另為無罪諭知部分，不生移審於本院之
    效果而告確定。從而，原判決關於在理由內說明不另為無罪
    諭知之部分，既非本院審判之範圍，則本院對於檢察官上述
    移請併辦部分，自無從併予審究，而應退回檢察官處理，附
    此敘明。
據上論結，應依刑事訴訟法第395條前段，判決如主文。
中    華    民    國   111    年    4     月    7     日
                  刑事第一庭審判長法  官  郭  毓  洲  
                                  法  官  林  英  志  
                                  法  官  林  靜  芬  
                                  法  官  周  盈  文  
                                  法  官  蔡  憲  德  
本件正本證明與原本無異
                                  書記官
中    華    民    國   111    年    4     月    8     日